【裁判字號】    99,上,98
【裁判日期】    990714
【裁判案由】    清償借款
【裁判全文】
臺灣高等法院臺中分院民事判決            99年度上字第98號
上  訴  人  甲○○
被 上 訴人  乙○○
訴訟代理人  黃文崇律師
上列當事人間清償借款事件，上訴人對於中華民國99年2月2日臺
灣南投地方法院98年度訴字第159號第一審判決提起上訴，本院
於民國99年6月30日言詞辯論終結，玆判決如下：
    主  文
原判決關於命上訴人給付超過民國八十六年一月十六日起算法定
遲延利息部分之裁判廢棄。
上列廢棄部分，被上訴人在第一審之訴駁回。
其餘上訴駁回。
第二審訴訟費用由上訴人負擔。
    事實及理由
一、被上訴人主張：原審被告詹明訓、詹明賢於民國（下同）85
    年6月26日提供其所有坐落彰化縣竹塘鄉○○段1587之4地號
    土地（下稱系爭1587之4地號土地），應有部分各1/5，分別
    設定本金最高限額各新台幣（下同）180萬元抵押權予被上
    訴人，以擔保上訴人之債務，嗣上訴人陸績向被上訴人借款
    計300萬元，上訴人並簽發票號THO94119、發票日85年9月7
    日、到期日86年1月15日、面額300萬元之本票（下稱系爭本
    票）交付予被上訴人以為憑證，屆期未為清償。經被上訴人
    屢次催討，上訴人均表示經濟困難而暫緩清償，被上訴人遂
    於98年1月8日以竹東長春郵局第三號存證信函催請上訴人返
    還，詎上訴人迄未清償。爰依消費借貸之法律關係，求為命
    ：上訴人應給付被上訴人300萬元，及自86年1月15日起至清
    償日止，按年利率6%計算利息之判決（被上訴人超過上開金
    額部分之請求，經原審判決駁回，未據被上訴人聲明不服，
    未繫屬本院，不予贅述）。
二、上訴人則以：兩造間並無借貸關係存在，上訴人為擔保向訴
    外人吳錦生借款簽發系爭本票，上訴人並未收到借貸之款項
    ，被上訴人並未證明兩造間有借貸合意及被上訴人交付借款
    之事實，被上訴人之請求，即無理由等語，資為抗辯。
三、被上訴人於原審另本於票據關係請求，因上訴人為時效抗辯
    而拒絕給付，原審據此駁回被上訴人本於票據關係之請求。
    被上訴人於本審未再主張，自無庸再予論述，合先敘明。
四、被上訴人主張上訴人於85年向其借款300萬元之事實，業據
    其提出系爭本票，及詹明訓、詹明賢於85年6月26日提供其
    所有系爭1587之4地號土地，應有部分各1/5，分別設定本金
    最高限額各180萬元（合計為360萬元）抵押權予被上訴人之
    抵押權設定契約書、他項權利證明書等件為證（見原審卷8
    至11、30頁），並有彰化縣二林地政事務所98年9月3日二地
    一字第0980005519號函及函附之土地登記申請書、抵押權設
    定契約等件在卷可憑（見原審卷115、122至129頁），且有
    上訴人自承為其所交付之系爭1587之4地號土地分管圖在卷
    可稽（見本院卷29、30-4頁），該分管圖由該土地共有人簽
    名蓋章，載明詹明訓、詹明賢在系爭1587之4地號土地之分
    管位置。被上訴人所執上訴人簽發之系爭本票上，明確記載
    到期日為86年1月15日，且據證人李晟全證稱：上訴人陸續
    向被上訴人借款，至85年9月7日結算計300萬元，約定於86
    年1月清償，利息為每月9萬元，由上訴人交付其所簽發每張
    面額9萬元供給付利息之本票等語（見原審卷144、145頁）
    ，被上訴人並提出上訴人簽發之面額均為9萬元之本票5紙為
    證（見原審卷152、153頁）。而上訴人自承該5紙本票為其
    簽發（見原審卷146頁），並交付300萬元本票及5紙9萬元本
    票予被上訴人，及85年確需向他人貸款週轉等語（見本院卷
    21、29、37頁），以詹明訓、詹明賢之系爭1587之4地號土
    地，應有部分各1/5，設定最高限額抵押權予上訴人，交付
    由共有人簽名蓋章，並載明詹明訓、詹明賢在系爭1587之4
    地號土地之分管圖予被上訴人。衡諸常情，兩造若無借貸之
    合意，及被上訴人交付300萬元借款之事實，上訴人自無簽
    發借款及支付利息之本票交付被上訴人，亦不可能將系爭15
    87之4地號土地設定最高限額抵押權予被上訴人，及提供分
    管圖予被上訴人。再者，若上訴人未取得被上訴人所交付之
    300萬元，在上訴人已交付其簽發之300萬元及9萬元之本票
    予被上訴人，且將系爭1587之4地號土地上設定最高限額抵
    押權之不利情況下，竟未向被上訴人要求交付300萬元，或
    要求被上訴人返還300萬元及9萬元之本票，並塗銷上開抵押
    權設定，顯有違常理。於本院以此訊問上訴人，上訴人僅以
    當時公司經營出狀況，沒有餘力處理此事等語（見本院卷21
    頁），實難令人置信。本件上訴人交付據為借款及支付利息
    之本票予被上訴人，並將系爭1587之4地號土地設定最高限
    額抵押權予上訴人，再據證人李晟全上開證述等情，足認被
    上訴人主張上訴人於85年向其借款300萬元，被上訴人已交
    付300萬元借款等事實為真實，兩造間應已成立300萬元消費
    借貸契約。上訴人抗辯兩造間未有借款合意，及被上訴人未
    交付300萬元，實不足採。至被上訴人雖未提出上訴人出具
    借據為證，惟以被上訴人持有之系爭本票及系爭1587之4地
    號土地已設定360萬元之最高限額抵押權，被上訴人已獲得
    應有之保障，其未要求上訴人另簽發借據，亦符常情。況消
    費借貸契約成立並不以訂立書面為必要，自難以兩造間未訂
    立書面契約，否認兩造間已有借貸合意，及被上訴人交付30
    0萬借款予上訴人之事實，上訴人以此否認兩造間有借貸合
    意，及被上訴人交付300萬借款之事實，自不足採。
五、按借用人應於約定期限內，返還與借用物種類、品質、數量
    相同之物；遲延之債務，以支付金錢為標的者，債權人得請
    求依法定利率計算之遲延利息，但約定利率較高者，仍從其
    約定利率；約定利率，超過週年百分之二十者，債權人對於
    超過部分之利息，無請求權。民法第四百七十八條、第二百
    三十三條第一項、第二百零五條分別定有明文。兩造就300
    萬元借款成立消費借貸關係，已如上述，且上訴人就該300
    萬元借款簽發之面額300萬元本票上記載到期日為86年1月15
    日，該300萬元借款之清償日為86年1月15日乙節，堪以認定
    。則上訴人於到期後未依約還款，自應就該300萬元借款對
    被上訴人負清償責任。又該300萬元借款係以給付金錢為標
    的之遲延債務，並約定每月9萬元利息，業據證人李晟全證
    述甚詳，亦有上訴人簽發作為支付利息之面額9萬元本票5紙
    在卷可證，則該300萬元借款約定之給付利率為年利率36%，
    依上開規定，被上訴人就超過年利率20%部分並無請求權，
    然被上訴人僅請求年利率6%，尚無不合。而上訴人至到期日
    之翌日即86年1月16日始負遲延責任。是被上訴人請求上訴
    人給付300萬元，及自86年1月16日起至清償日止，按年利率
    6%計算之利息，即屬有據。逾此部分請求，即屬無據。
六、綜上所述，被上訴人依消費借貸之法律關係，請求上訴人給
    付300萬元，及自86年1月16日起自清償日止，按年利率6%計
    算之利息（見原審卷110頁，雖被上訴人曾於該日前撤回利
    息之請求，惟其後再為請求，於法並無不合），為有理由，
    應予准許。逾此部分之遲延利息請求，為無理由，應予駁回
    。原審就上開准許部分為被上訴人勝訴之判決，並為假執行
    及免假執行之宣告，洵屬正當。上訴論旨，仍執陳詞，指摘
    原判決該部分不當，求予廢棄，為無理由。原審就上開駁回
    被上訴人遲延利息請求部分，為被上訴人勝訴之判決，即有
    未當，上訴論旨就該部分，指摘原判決不當，求予廢棄，即
    有理由。爰改判如主文第二項所示。本件事證已臻明確，兩
    造其餘攻擊防禦方法及舉證，核與判決結果不生影響，無庸
    逐一論列，併此敘明。
據上論結：本件上訴為一部有理由、一部無理由，依民事訴訟法
第四百四十九條第一項、第四百五十條、第七十九條，判決如主
文。
中    華    民    國    99    年    7     月    14    日
                民事第一庭    審判長法  官  吳火川
                                    法  官  陳繼先
                                    法  官  饒鴻鵬
以上正本係照原本作成。
如對本判決上訴，須於收受判決送達後20日內向本院提出上訴書
狀，其未表明上訴理由者，應於提出上訴後20日內向本院提出上
訴理由書（須按他造人數附具繕本）。
上訴時應提出委任律師為訴訟代理人之委任狀。具有民事訴訟法
第466條之1第1項但書或第2項之情形為訴訟代理人者，另應附具
律師及格證書及釋明委任人與受任人有該條項所定關係之釋明文
書影本。如委任律師提起上訴者，應一併繳納上訴審裁判費。
                                    書記官  康孝慈
中    華    民    國    99    年    7     月    15    日
                                                      Ｓ

司法院資訊處製作；財團法人民間司法改革基金會備份。
